【裁判字號】    98,上易,258
【裁判日期】    990428
【裁判案由】    排除侵害等
【裁判全文】
臺灣高等法院高雄分院民事判決         98年度上易字第258號
上  訴  人  丁○○
            乙○○
共      同
訴訟代理人  郭季榮律師
被上訴人    甲○○
訴訟代理人  蘇吉雄律師
            陳雅娟律師
上列當事人間給付租金事件，上訴人對於中華民國98年8 月27日
臺灣高雄地方法院97年度重訴更(一)字第2 號第一審判決提起上訴
，本院於99年4 月14日言詞辯論終結，判決如下：
    主  文
原判決關於命上訴人給付之金額超過新臺幣陸萬捌仟陸佰玖拾陸
元本息部分，及該部分假執行之宣告，並訴訟費用（除確定部分
外）之裁判，廢棄。
上廢棄部分，被上訴人在第一審之訴及假執行之聲請，駁回。
其餘上訴駁回。
第一、二審訴訟費用（除確定部分外），由被上訴人負擔十分之
九，餘由上訴人負擔。
    事實及理由
一、被上訴人主張：坐落高雄縣岡山鎮○○段215 之6 及215 之
    15地號2 筆土地（下稱系爭土地），暨其上門牌號碼為高雄
    縣岡山鎮○○路1 之1 號之未保存登記建物（即如原判決所
    附複丈成果圖－以下簡稱複丈成果圖之B1、B2、B4、B5、B6
    及C1、C2部分，與其坐落基地合稱系爭房地），係前由訴外
    人洪和平出租予伊使用，於上訴人拍定取得系爭土地及其上
    保存登記建物即如複丈成果圖A1、A2所示建物前，伊並將其
    中C1、C2房地部分轉租予上訴人使用，約定每月租金新臺幣
    （下同）50,000元（下稱系爭租賃契約），惟上訴人自89年
    1 月起即未依約給付租金，迄至93年11月30日止，共計59個
    月，累計積欠租金達2,950,000 元（50,000×59＝2,950,00
    0 ），爰依系爭租賃契約之法律關係在原審提起反訴，並聲
    明：（一）上訴人應給付被上訴人2,950,000 元及自反訴狀
    繕本送達翌日起至清償日止按年息5%計算之法定遲延利息；
    （二）願供擔保請准宣告假執行。
二、上訴人則以：伊於87年5 月27日取得系爭房地旁之坐落高雄
    縣岡山鎮○○段215 之3 地號土地前，確有向被上訴人承租
    C1、C2房地，雙方約定租金每月50,000元，惟伊取得215 之
    3 地號土地後，即與被上訴人協議，由被上訴人使用伊所有
    215 之3 地號土地，伊繼續使用C1、C2房地，租金則互相抵
    銷，至90年1 月間被上訴人將215 之3 地號土地返還予伊，
    伊則繼續使用C1、C2房地，惟伊於93年1 月13日經由強制執
    行程序，向法院拍定取得系爭土地及其上保存登記建物即如
    複丈成果圖A1、A2所示之建物所有權後，使用C1、C2房屋部
    分即屬使用自己之土地，豈有續付土地租金予被上訴人之理
    。另伊取得系爭土地及其上保存登記建物即複丈成果圖A1、
    A2所示建物所有權後，被上訴人仍繼續使用系爭土地A1、A2
    、B1、B2、B4、B5、B6部分，至95年9 月間止，則自93年2
    月1 日起，至95年8 月31日止，被上訴人係無權使用該土地
    ，而受有相當於租金之利益，致伊受有損害647,466 元，上
    訴人自得主張以之抵銷被上訴人本件之請求。又被上訴人使
    用此部分建物當工廠使用，因其供電係與上訴人使用同一設
    備，且設在上訴人廠房內，而電費係由上訴人向台電公司繳
    納，因此兩造約定被上訴人應按月分攤30,000元，交付予上
    訴人，惟被上訴人自90年1 月1 日起未再交付，被上訴人不
    得已於93年8 月9 日將之斷電，則被上訴人自90年1 月1 日
    起，至93年8 月8 日止合計43個月又7 天，共積欠上訴人1,
    297,000 元之電費，上訴人亦主張以之抵銷被上訴人本件之
    請求，資為抗辯。
三、本件原審法院認定，上訴人自90年1 月15日起，至93年1 月
    12日止，對被上訴人就系爭C1、C2房地有承租關係存在，以
    每月租金50,000元計算，上訴人應給付被上訴人租金1,796,
    774 元，自93年1 月13日起，至93年11月30日止，對被上訴
    人就系爭C1、C2房屋有承租關係存在，以每月租金20,414元
    計算，上訴人應給付被上訴人租金216,388 元，以上合計上
    訴人應給付被上訴人租金2,013,162 元。另被上訴人自93年
    2 月1 日起，至95年8 月31日止，無權使用上訴人所有系爭
    土地如複丈成果圖A1、A2、B1、B2、B4、B5、B6部分，受有
    相當於租金之利益647,466 元，致上訴人受有損害，應給付
    此不當得利予上訴人，經上訴人主張以之抵銷被上訴人本件
    之請求後，判決上訴人應給付被上訴人1,365,696 元，及自
    反訴狀繕本送達翌日即93年11月6 日起，至清償日止，按年
    息百分之五計算之法定遲延利息，而駁回被上訴人其餘之請
    求，上訴人就其敗訴部分聲明不服，聲明上訴，其上訴聲明
    ：(一)原判決不利於上訴人部分，廢棄。(二)上廢棄部分，被上
    訴人在第一審之訴及假執行之聲請駁回。(三)第一、二審訴訟
    費用由被上訴人負擔。被上訴人就其敗訴部分，未聲明不服
    ，於本院答辯聲明：(一)上訴駁回。(二)第二審訴訟費用由上訴
    人負擔。
四、本件兩造在上訴後本院審理時，就原審所認定之上開事實及
    裁判之結果，均稱不再爭執。僅被上訴人就上訴人主張被上
    訴人使用系爭土地上A1、A2、B1、B2、B4、B5、B6建物當工
    廠使用，因其供電與上訴人使用同一設備，且設在上訴人經
    營之燁鋐企業股份有限公司（以下簡稱燁鋐公司）廠房內，
    而電費係由燁鋐公司向台電公司繳納，因此兩造約定被上訴
    人按月分攤30,000元，交付予上訴人，惟被上訴人自90年1
    月1 日起未再分攤，共積欠上訴人自90年1 月1 日起，至93
    年8 月8 日上訴人予以斷電前止，合計43個月又7 天之電費
    1,297,000 元之事實，否認兩造間有由被上訴人每月補貼上
    訴人電費30,000元之約定。是本件爭點為：上訴人以被上訴
    人積欠其電費1,297,000 元主張抵銷被上訴人本件之請求金
    額，是否有理由。
五、經查，系爭土地上係由上訴人所經營之燁鋐公司設有000000
    00000 電號電錶，每月由燁鋐公司向台電公司繳納電費，上
    訴人於93年8 月9 日以被上訴人未向上訴人交付分擔之電費
    為由，將被上訴人使用之系爭土地上A1、A2、B1、B2、B4、
    B5、B6廠房予以斷電之事實，業據上訴人提出電費收據在卷
    （本審卷36～50頁）為證，並經證人戊○○、己○○到庭證
    述在卷（本審卷107 ～111 頁）可稽，且經台電公司以98年
    12月29日D 高雄字第09812005341 號函及99年2 月6 日D 高
    雄字第09902000811 號函覆本院在卷（本審卷72、94頁）可
    考，復為被上訴人所不爭執。又據證人丙○○○到庭證稱：
    「我要向被上訴人要債，被上訴人說我兒子乙○○向他承租
    房地每月租金5 萬元，被上訴人每月要付3 萬元的電費給乙
    ○○，互抵後剩下2 萬元，被上訴人要我向乙○○收，作為
    抵債，我不同意」等語（本審卷103 頁），證人戊○○到庭
    證稱：「後來我們取得215 之3 後，甲○○說我們繼續使用
    C 部分，但215 之3 空地的部分由他使用，至於租金部分就
    互相抵銷，他再付我們215 之6 的電費，90年開始甲○○就
    沒有付我們電費，我們在8 月8 日就給他斷電，這段期間他
    都沒有付我們電費」（原審重訴字卷209 頁）、「90年1 月
    之前被上訴人每月有付3 萬元電費給上訴人」、「90年1 月
    到93年8 月間，被上訴人沒有付3 萬元電費給上訴人」、「
    從頭開始就說好每月電費3 萬元，每個月都由乙○○去收3
    萬元電費回來給我」等語（本審卷106 ～107 頁）在卷。經
    查，本件被上訴人在本件原審法院審理期始終自承其租用上
    開廠房經營木材工廠，並經原審法院履勘現場查明屬實，有
    勘驗筆錄在卷（原審重訴字卷85頁）可稽。其在上開建物所
    經營之木材工廠用電既然係使用上訴人所經營之燁鋐公司設
    置之電錶，由上訴人所經營之燁鋐公司向台電公司繳納電費
    ，則上訴人主張兩造因而約定由被上訴人按月分攤電費交付
    予上訴人，即屬符合常情，是證人證述兩造約定由被上訴人
    按月分攤30,000元，交付予上訴人云云，自為可採。被上訴
    人在本院審理時，因本院依其聲請向國稅局高雄縣分局函查
    其所經營之隆正有限公司88年至93年之所得稅申報資料，經
    國稅局高雄縣分局函覆88年度已逾保存期限無資料可覆，88
    年度以後查無其申報資料在卷（本審卷128 、129 頁），始
    改辯稱其所經營之隆正有限公司自86年起已倒閉，不再營業
    云云，所為抗辯與其之前之陳述及原審履勘現場所查明之事
    實不符，所為抗辯自無可取。況公司雖無申報租稅而仍以其
    他形式營業之情形，並非少見，被上訴人以本院查無隆正有
    限公司88年度以後之報稅資料，即改辯稱其於86年度起不再
    營業，而不需使用電力，自無需與上訴人約定分攤電費云云
    ，亦無可採。又兩造係以各自經營之廠房規模約定分攤電費
    之數額，而非約定逐月比例分攤，被上訴人以本院向台電公
    司函查之上訴人所經營之燁鋐公司90年1 月至93年8 月之用
    電量，其中90年11月之電費僅為13,165元，其中有4 個月份
    之電費僅約四、五萬元（本審卷94頁），而抗辯稱兩造不可
    能約定由被上訴人按月分攤30,000元云云，及被上訴人以上
    訴人所經營之燁鋐公司自93年8 月至95年8 月每月之用電量
    （本審卷94頁），與上開93年8 月前之每月用電量較之，約
    減少10,000元，而抗辯稱其用電量頂多約10,000元，其應分
    擔之電費應為每月10,000元云云，均難認為有理。
六、基上，兩造既約定由被上訴人按月分攤電費30,000元，交付
    予上訴人，被上訴人自90年1 月1 日起未再分攤，上訴人主
    張被上訴人自90年1 月1 日起至93年8 月8 日止，合計43個
    月又7 天，共積欠上訴人應分攤之電費1,297,000 元（3000
    0 43＋30000 7 30＝0000000 ），自屬有據，上訴人
    據以主張以之與本件被上訴人之請求相抵銷，則經抵銷後，
    本件被上訴人得請求之金額為68,696元（0000000 0000000
    0 ＝68696 ）。
七、從而，被上訴人基於租賃契約之法律關係，請求上訴人給付
    68,696元及自反訴狀繕本送達翌日（即93年11月6 日）起，
    至清償日止，按年息百分之五計算之利息，為有理由，應予
    准許，超過部分之請求，為無理由，應予駁回。原審法院就
    上開應准許部分，為被上訴人勝訴判決，並無不合，上訴人
    上訴指摘原判決此部分不當，求予廢棄改判，為無理由，應
    予駁回。原審法院就上開不應准許部分，為被上訴人勝訴判
    決，尚有未合，上訴人上訴指摘原判決此部分不當，求予廢
    棄改判，為有理由，應由本院廢棄改判之。
八、本件事證明確，兩造其餘攻擊防禦方法，與本件判斷結果不
    生影響，自不逐一論列，併此明。
據上論結，本件上訴為一部有理由，一部無理由，依民事訴訟法
第449 條第1 項、第450 條、第79條、第85條第1 項前段，判決
如主文。
中    華    民    國    99    年    4     月    28    日
                              民事第五庭
                                  審判長法官  蔡明宛
                                  法      官  曾錦昌
                                  法      官  魏式璧
以上正本證明與原本無異。
本件不得上訴。
中    華    民    國    99    年    5     月    3     日
                                  書  記  官  吳華榮

司法院資訊處製作；財團法人民間司法改革基金會備份。
